臺灣雲林地方法院民事判決
111年度簡上字第4號
上  訴  人  京城商業銀行股份有限公司

法定代理人  戴誠志  
訴訟代理人  鍾奇維  

            季佩芃律師
被  上訴人  林明賢  

            陳家成  
上列當事人間請求確認抵押權擔保之債權不存在等事件，上訴人
對於民國110年9月15日本院虎尾簡易庭第一審判決（110年度虎
簡字第107號）提起上訴，本院於民國111年10月24日言詞辯論終
結，判決如下：
    主  文
上訴駁回。
第二審訴訟費用由上訴人負擔。
    事實及理由
一、上訴人於原審起訴主張：
㈠、被上訴人林明賢（下簡稱其姓名）積欠上訴人新臺幣（下同
    ）600萬元及自民國88年12月24日起至清償日止按年息百分
    之10.25計算之利息，暨按上開利率百分之20計算之違約金
    ，暨已核算未受償之利息1,075,601元、違約金612,641元、
    執行費用等未清償，上訴人為林明賢之債權人。上訴人對林
    明賢聲請強制執行，經鈞院以110年度司執字第1132號清償
    債務事件受理，執行標的為林明賢所有坐落雲林縣○○鄉○○段
    000○000地號土地（重測前分別為雲林縣○○鄉○○段000○0○000
    ○0地號，權利範圍均為全部，下合稱系爭土地），惟系爭土
    地因有抵押權人即被上訴人陳家成（下簡稱其姓名，與林明
    賢合稱被上訴人），其抵押權係於104年2月17日設定登記，
    擔保債權額為50萬元之普通抵押權（下稱系爭抵押權）設定
    登記，致鈞院執行處通知系爭土地拍賣最低價額僅64萬元，
    不足清償優先債權及執行費用，顯無拍賣實益。故上訴人提
    起確認抵押權不存在之訴，此乃消極確認之訴，自應由被上
    訴人就系爭抵押權及所擔保之債權存在之事實負舉證責任。
    倘系爭抵押權所擔保之債權不存在，系爭抵押權即失所依附
    ；又縱使系爭抵押權所擔保之債權存在，但依該債權性質及
    債權發生後有時效完成之事由，上訴人皆得代位林明賢請求
    陳家成塗銷系爭抵押權設定登記，爰依民法第242條、第767
    條第1項中段等規定提起本件訴訟等語。
㈡、對被上訴人抗辯之陳述：
　　被上訴人固提出借據、本票、收據等資料，縱使為林明賢所
    親簽，仍無法證明確有依上開資料記載交付借款現金及票據
    。另依陳家成提出之帳戶存摺，可見其帳戶內有經常性現金
    收入及支出，縱有於104年2月16日自帳戶內提領50萬元，僅
    多證明陳家成有提領款項之事實，無法得出陳家成有將該筆
    款項交付予林明賢；另陳家成所提出之本票、借據，本質上
    與被上訴人到庭陳述及主張並無不同，無法作為判斷系爭抵
    押權所擔保之債權是否存在之依據；又被上訴人於鈞院當事
    人訊問內容，顯有出入或不一致之情形，亦無法為證明債權
    存在依據等語。
㈢、並聲明：㈠確認陳家成對林明賢所有系爭土地之系爭抵押權及
    所擔保之債權不存在。㈡陳家成應將系爭抵押權設定登記予
    以塗銷。
二、被上訴人於原審之答辯：
　　被上訴人為朋友，於104年2月16日由陳家成到銀行提領現金
    50萬元後借給林明賢，其間確有系爭抵押權所擔保之50萬元
    借款債權存在，林明賢並簽立本票、借據、收據交予陳家成
    ，該筆借款迄今尚未清償等語資為抗辯。並均聲明：請求駁
    回上訴人之訴。
三、原審為上訴人敗訴之判決，上訴人不服提起上訴，除援引原
    審所為陳述外，於本院補充陳述略以：上開借據、本票、收
    據均為被上訴人所製作者，不得作為證據，並否認其真正，
    且被上訴人均不否認簽發借據、收據、本票時，並未同時交
    付金錢，是之後才交付，既然簽名時沒有現金交付，借據、
    收據、本票就不能作為交付現金之佐證。本件從頭到尾只有
    被上訴人以言詞或書面方式而已，被上訴人並未盡舉證責任
    ，此對其他普通債權人實屬不公，而且林明賢為借貸關係之
    當事人並無證人之適格，與本案判斷結果有利害關係，不能
    以其證述即認為有消費借貸法律關係存在。除此之外，被上
    訴人並未舉其他證據證明有何交付金錢之事實，無從認定其
    間有借貸關係之存在等語。並聲明：原判決廢棄；確認系爭
    抵押權及所擔保的債權不存在；陳家成應將上開抵押權設定
    登記予以塗銷。 
四、被上訴人除援引原審所為陳述及舉證外，於本院補充陳述略
    以：林明賢簽立本票、借據、收據交與陳家成時，陳家成即
    拿50萬元現金交與林明賢等語置辯。並均聲明：上訴駁回。
五、兩造不爭執事項：
㈠、林明賢以系爭土地為陳家成設定系爭抵押權。
㈡、陳家成之渣打銀行帳戶於104 年2 月16日有提領現金50萬元
    的紀錄。 
六、兩造爭執事項：
㈠、陳家成於本件所提出之借據、本票、收據，是否不得為證據
    ，是否為真正。
㈡、系爭抵押權所擔保的債權是否存在（即陳家成是否有交付50
    萬元與林明賢）
七、得心證之理由：
㈠、按判決書內應記載之理由，如第二審關於攻擊或防禦方法之
    意見及法律上之意見與第一審判決相同者，得引用之，民事
    訴訟法第454條第2項前段定有明文。上開規定於簡易程序之
    第二審亦有準用，同法第436條之1第3項復有規定。原審判
    決理由欄之記載，均為本院所認同，並予引用外，另補充理
    由如下。
㈡、陳家成於本件所提出之借據、本票、收據，得為證據，並推
    定為真正：
 1、按證明事實之證據分人證與書證，此觀之民事訴訟法證據節
    分別規定人證、書證自明，而書證分公文書與私文書，均得
    為證據，上開借據、本票、收據均為私文書，縱使係借貸之
    一方所開立，皆得為證據，上訴人主張其等均不得為證據，
    顯然對法律之誤解，不足採取。　
 2、按文書之證據力，有形式上證據力與實質上證據力之分。前
    者係指真正之文書即文書係由名義人作成而言；後者則為文
    書所記載之內容，有證明應證事實之價值，足供法院作為判
    斷而言。必有形式上證據力之文書，始有證據價值可言。文
    書之實質上證據力，固由法院根據經驗法則，依自由心證判
    斷之。但形式上之證據力，其為私文書者，則應依民事訴訟
    法第357條規定決定之，即私文書之真正，如他造當事人有
    爭執者，應由舉證人證其真正(最高法院91年度台上字第164
    5號判決參考) 。本件上訴人既爭執上開借據、本票、收據
    之真正，依規定應由被上訴人舉證證其真正。查，林明賢於
    本院已經陳述上開借據、本票、收據為其簽名開具者等語，
    依民事訴訟法第358條第1項規定：私文書經本人簽名、蓋章
    者，推定為真正。則上開借據、本票、收據既為本人即林明
    賢承認為其所簽名、蓋章開立，自應推定其真正。上訴人對
    於推定真正之文書否認其真正，應由上訴人舉證否認，惟上
    訴人並未舉何證據以證明，其單純否認該等文書之真正，自
    無可取。
㈢、陳家成已經證明交付50萬元與林明賢，系爭抵押權所擔保的
    債權應當存在：　　
 1、按「稱消費借貸者，於當事人間必本於借貸之意思合致，而
    有移轉金錢或其他代替物之所有權於他方之行為，始得當之
    。是以消費借貸，因交付金錢之原因多端，除有金錢之交付
    外，尚須本於借貸之意思而為交付，方克成立。倘當事人主
    張與他方有消費借貸關係存在者，自應就該借貸意思互相表
    示合致及借款業已交付之事實，均負舉證之責任。」固為最
    高法院98年度臺上字第1045號裁判意旨所揭示，惟「消費借
    貸契約雖為要物契約，惟借用人向貸與人借用款項，經出具
    借用證書交貸與人收執，如依該借用證書表明之事項足以推
    知貸與人已交付借用物者，即應認其就交付借用物之事實，
    已盡舉證責任」、「金錢借貸契約，固屬要物契約，應由貸
    與人就交付金錢之事實，負舉證之責，但貸與人提出之借用
    證書內，若經載明所借款額，當日親收足訖無訛者，要應解
    為貸與人就要物性之具備已盡舉證責任」（最高法院69年度
    臺上字第3868號、80年度臺上字第2133號、86年度臺上字第
    3880號、89年度臺上字第501號裁判意旨參照）。
 2、陳家成於104年2月16日借貸50萬元予林明賢之事實，業據陳
    家成提出借據、本票、收據等資料證明（附於原審卷第137
    頁至第141頁)，而陳家成於同日自其渣打銀行帳戶中提領現
    金50萬元，有存款帳戶明細一紙在卷可證（附於原審卷第13
    5頁)，則林明賢於104年2月16日向陳家成借貸50萬元，而陳
    家成於同日提領現金50萬元，足以證明陳家成有將50萬元交
    予林明賢。況且林明賢亦為陳家成設定系爭抵押權，有相關
    設定資料附於原審卷第81頁至第95頁為證。復上開收據已經
    載明「收到新台幣伍拾萬元整」，依上開說明貸與人陳家成
    就50萬元之交付已盡舉證責任，上訴人否認此一事實，自應
    舉反證推翻此一事實，上訴人徒空言否認，自無可取。　
㈣、綜上所述，原審斟酌全辯論意旨，為上訴人敗訴之判決，於
    法並無不合，上訴意旨指摘原判決不當，求予廢棄改判，為
    無理由，應予駁回。　
八、本件事證已臻明確，兩造其餘主張、陳述及所提證據，經審
    酌與本院前揭判斷不生影響，毋庸再予審酌，併此敘明。
九、據上論結，本件上訴為無理由，依民事訴訟法第454 條第 1
    項、第2 項、第436 條之1 第3 項、第449 條第1 項、第78
    條，判決如主文。
中　　華　　民　　國　　111 　年　 11 　 月　　 7  　日
                  民事第二庭審判長法  官  陳秋如

                                  法  官  冷明珍

                                  法  官  吳福森 
以上正本係照原本作成。
本判決不得上訴。
中　　華　　民　　國　　111 　年　　11　 月　　7 　　日
                                  書記官　程尹鈴